臺灣彰化地方法院民事判決　99年度訴字第588號
原　　　告　黃聖義即黃錦釗承.
訴訟代理人　施廷勳律師
被　　　告　黃金紀
訴訟代理人　黃文明
被　　　告　黃猛
訴訟代理人　黃志強
被　　　告　黃萬生
　　　　　　黃水鴘
　　　　　　謝黃梅
　　　　　　施有霖
　　　　　　施定杰
　　　　　　施定均
　　　　　　施宜菁
　　　　　　施若淇
　　　　　　溫文和
　　　　　　溫玉蓮
　　　　　　溫永煌
　　　　　　溫永詮
　　　　　　溫在玉
　　　　　　黃許碧香
　　　　　　黃秀女
　　　　　　黃家益
　　　　　　黃家淩
　　　　　　陳黃寶珠
　　　　　　黃明進
上列當事人間請求分割共有物事件，本院於民國100年2月17日訴
訟費用言詞辯論終結，判決如下：
    主      文
被告謝黃梅、施有霖、施定杰、施定均、施宜菁、施若淇、溫文
和、溫玉蓮、溫永煌、溫永詮、溫在玉、黃許碧香、黃秀女、黃
家益、黃家淩、陳黃寶珠及黃明進等17人應就被繼承人黃金隆所
有坐落鹿港鎮○○段581地號、地目建、面積1402平方公尺土地
應有部分144分之6，辦理繼承登記。
兩造共有之前項土地其分割方法，如附圖甲案所示編號Ａ部分面
積175平方公尺分歸被告黃聰猛取得，編號Ｂ部分面積818平方公
尺分歸原告及被告黃萬生按原應有部分比例共同取得，編號Ｃ部
分面積59平方公尺分歸被告謝黃梅、施有霖、施定杰、施定均、
施宜菁、施若淇、溫文和、溫玉蓮、溫永煌、溫永詮、溫在玉、
黃許碧香、黃秀女、黃家益、黃家淩、陳黃寶珠及黃明進等17
人公同共有取得，編號Ｄ部分面積175平方公尺分歸被告黃金紀
取得，編號Ｅ部分面積175平方公尺分歸被告黃水鴘取得。
訴訟費用由兩造依附表所示之訴訟費用分擔比例負擔。
    事實及理由
一、按訴訟繫屬中為訴訟標的之法律關係，雖移轉於第三人，於
    訴訟無影響。但第三人如經兩造同意，得聲請代當事人承當
    訴訟，民事訴訟法第254條第1項定有明文。查原告黃錦釗於
    訴訟繫屬中將其所有坐落彰化縣鹿港鎮○○段581地號、地
    目建、面積1402平方公尺土地之應有部分144分之12，於99
    年10月14日移轉登記予原告黃聖義，並經黃聖義以書狀聲明
    承當訴訟，依上揭法條之規定，受移轉土地權利之原告黃聖
    義就其受移轉部分，即接替原當事人即黃錦釗而為當事人，
    合先敘明。
二、本件除被告黃聰猛外，其餘被告經受合法通知，均未於最後
    言詞辯論期日到場，核無民事訴訟法第386條各款所列情形
    ，爰依原告聲請，由其一造辯論而為判決。
三、本件原告起訴主張：
  (一)系爭土地原為黃錦釗、黃聰猛、黃金紀、黃水鴘、黃金隆、
    黃萬生等人所共有，應有部分如附表所示，系爭土地之原共
    有人黃金隆已於70年8月13日死亡，其繼承人為被告謝黃梅
    、施有霖、施定杰、施定均、施宜菁、施若淇、溫文和、溫
    玉蓮、溫永煌、溫永詮、溫在玉、黃許碧香、黃秀女、黃家
    益、黃家淩、陳黃寶珠及黃明進等17人（下稱被告謝黃梅等
    17 人），渠等迄未就被繼承人黃金隆所遺系爭土地應有部
    分144分之6辦理繼承登記。兩造間就共有土地不能協議分割
    ，又無因物之使用目的不能分割，或約定不分割之情形，為
    此訴請原物合併分割，為盡地利，爰依民法第823條之規定
    ，請求被告謝黃梅等17人就被繼承人黃金隆之應有部分辦理
    繼承登記，並依附圖甲案（即彰化縣鹿港地政所收件日期99
    年12月29日第196300號土地複丈成果圖）所示方案分割系爭
    土地。
  (二)依原告主張如附圖甲案所示之方案，編號Ａ部分分配黃聰猛
    ，編號Ｄ部分及編號Ｅ部分分別分配黃金紀、黃水鴘兄弟二
    人，均係依渠等主張之位置留設，未予更動，日後亦可保留
    渠等所有建物，編號Ｂ部分分配原告與其父即被告黃萬生保
    持共有，業經被告黃萬生到庭表明同意；分割後地形方正，
    容易利用，亦無不利或損及其他共有人合理分配土地之權益
    ，編號Ｃ部分分配原共有人黃金隆之繼承人謝黃梅等17人，
    雖該位置與渠等所有但已破舊傾毀之建物所在處不相符，惟
    該建物初始即係未經全體共有人同意所建造之違章建築，且
    已傾毀殘破，毫無利用價值，故自無續予保留原位之必要，
    將渠等17人分配於編號Ｃ部分，地形方正，且不至太過狹長
    ，易於利用或與他人合併使用，對渠等亦無不利可言。
  (三)至於被告黃明進所提分割方案即附圖乙案（即彰化縣鹿港地
    政所收件日期99年12月29日第196400號土地複丈成果圖）所
    示恐有如下缺點，不利於其他共有人；首先，被告黃明進堅
    持分配於編號Ｃ部分，其上除一破舊、不堪使用之殘破建物
    外，渠等並未對該土地施以任何改良，且該方案明顯使原告
    及被告黃萬生分配取得之編號Ｂ部分土地成為不規則形狀，
    定將有部分土地難以利用，整體開發更屬困難，足見該方案
    係損人又未必較有利於己，況渠等佔用該土地之初，即屬無
    權占有，自不能因此即佔地為王，非必分配該坐落位置予伊
    。
  (四)綜上，原告所提分割方法即附圖甲案符合絕大多數共有人之
    主張，亦對全體共有人均屬公平、有利，且能發揮系爭土地
    分割後之最大利用價值等情。並聲明如主文所示。
四、被告則以：
  (一)被告黃聰猛部分：各共有人除被告黃聰猛、黃金紀目前仍居
    住於彰化縣鹿港鎮詔安里某旦巷，原告及被告黃萬生均搬離
    鹿港鎮超過30年之久，而被繼承人黃金隆亦已死亡，其子女
    也未居住在鹿港，黃水鴘亦定居於台北，希望以各共有人現
    使用位置為依據分割，至於依附圖甲案或乙案分割均無意見
    。
  (二)被告黃明進則以：希望以各共有人原始建築物位置為依據分
    割，而原告之前手黃錦釗於系爭土地上並無建築物，因此分
    割方法請求依附圖乙案所示之方案（即彰化縣鹿港地政所收
    件日期99年12月29日第196400號土地複丈成果圖）分割，各
    共有人所得土地均為完整方正，有力各共有人使用。
  (三)被告黃金紀、黃水鴘則以：要保留系爭土地上兩人共有之建
    築物。原告所提分割方案即附圖甲案，倘能保留被告黃金紀
    、黃水鴘共有之建物就無意見。
  (四)其餘被告未於言詞辯論期日到場，亦未提出書狀作何聲明或
    陳述。
五、查原告主張系爭土地原為黃錦釗、黃聰猛、黃金紀、黃水鴘
    、黃金隆、黃萬生等人所共有，應有部分如附表所示，系爭
    土地之原共有人黃金隆已於70年8月13日死亡，其繼承人為
    被告謝黃梅、施有霖、施定杰、施定均、施宜菁、施若淇、
    溫文和、溫玉蓮、溫永煌、溫永詮、溫在玉、黃許碧香、黃
    秀女、黃家益、黃家淩、陳黃寶珠及黃明進等17人（下稱被
    告謝黃梅等17人），渠等迄未就被繼承人黃金隆所遺系爭土
    地應有部分辦理繼承登記等事實，業據其提出土地登記簿謄
    、戶籍謄本為證，且為到場之被告所不爭執，自堪信為真實
    。兩造間既無不分割之約定，亦無因物之使用目的不能分割
    之情形，就分割方法又不能達成協議，從而，原告訴請被告
    被告謝黃梅等17人就黃金隆所有之應有部分辦理繼承登記及
    准予裁判分割，揆諸民法第823條第1項前段規定，核無不合
    ，應予准許。
六、又系爭土地上分別有如附圖二所示被告黃聰猛所有編號Ａ部
    分磚造房屋及編號Ｂ部分磚造石棉瓦房屋等兩棟、黃金紀及
    黃水鴘共有之編號Ｃ部分磚造房屋一棟及鄰地第三人所有編
    號Ｄ部分之3層樓房屋2棟等建物於其上，另被告黃聰猛所有
    編號Ａ部分建物之南側、編號Ｂ部分建物之西側，尚有被繼
    承人黃金隆所有已無屋頂亦未使用之磚造建物一棟等情，業
    經本院會同彰化縣鹿港地政事務所人員勘驗現場屬實，並製
    有勘驗筆錄及彰化縣北斗地政事務所收件日期文號99年8月
    16 日第1102號土地複丈成果圖附卷可稽。按法院定分割方
    法時，必須考量兩造之利益、意願，由土地上建物現況、各
    共有人原使用位置、分割後各共有人分得土地之方整及利用
    價值，予以衡量。查被繼承人黃金隆所有之建物已無屋頂且
    亦未使用，尚無保留之價值，被告黃明進以保留該建物為由
    ，主張分配於附圖乙案所示編號Ｃ部分，其理由殊嫌薄弱；
    再附圖乙案中編號Ｂ部分之分割線多處轉折以致地形不完整
    ，顯然不利於土地之使用，且該部分土地西南側復遭臨地第
    三人所有3層樓房建物所占用，是此案編號Ｂ部分之分割方
    式實不公允，仍以附圖甲案所示編號Ｂ部份之分配方法較屬
    可採；另依附圖甲、乙兩案所示，被告黃聰猛、黃金紀及黃
    水鴘均分配於渠等所有建物所在位置，是採用何一方案對渠
    等尚無影響；又原告及被告黃萬生同意就系爭土地分割後，
    仍願維持共有關係，因此原告主張將附圖甲案所示編號Ｂ部
    分，劃歸渠2人按原應有部份比例保持共有，亦屬可採。綜
    上，本院審酌上情認依附圖甲案所示之分割方案，分割後各
    筆土地較為方整，有利於各共有人日後土地之利用，應足採
    用，乃爰判決如主文第一項所示。
七、結論：原告之訴為有理由，依民事訴訟法第78條、第80條之
    1、第85條第1項但書、第2項，判決如主文。
中    華    民    國   100    年    2     月    25    日
                  民事第一庭    法  官  黃倩玲
以上正本係照原本作成。
如對判決上訴，應於判決送達後20日內向本院提出上訴狀。如委
任律師提起上訴者，應一併繳納上訴審裁判費。
中    華    民    國   100    年    2     月    25    日
                                書記官  黃幼華
附表：
┌───────────┬──────┬────────┐
│共有人                │應有部分比例│訴訟費用分擔比例│
├───────────┼──────┼────────┤
│黃萬生                │2分之1      │2分之1          │
├───────────┼──────┼────────┤
│黃金紀                │144分之18   │144分之18       │
├───────────┼──────┼────────┤
│黃水鴘                │144分之18   │144分之18       │
├───────────┼──────┼────────┤
│黃聖義                │144分之12   │144分之12       │
├───────────┼──────┼────────┤
│黃聰猛                │144分之18   │144分之18       │
├───────────┼──────┼────────┤
│黃金隆之繼承人--謝黃梅│144分之6    │144分之6        │
│、施有霖、施定杰、施定│公同共有    │連帶負擔        │
│均、施宜菁、施若淇、溫│            │                │
│文和、溫玉蓮、溫永煌、│            │                │
│溫永詮、溫在玉、黃許碧│            │                │
│香、黃秀女、黃家益、黃│            │                │
│家淩、陳黃寶珠及黃明進│            │                │
│等17人                │            │                │
└───────────┴──────┴────────┘